臺灣臺北地方法院刑事判決　　　　九十四年度易字第二八二號
公　訴　人　臺灣臺北地方法院檢察署檢察官
被　　　告　甲○○
選任辯護人　姜智逸律師
上列被告因詐欺案件，經檢察官提起公訴（九十三年度偵字第二
一二一一號），本院判決如下：
    主  文
甲○○幫助意圖為自己不法之所有，以詐術使人將本人之物交付
，處有期徒刑肆月，如易科罰金，以佰元折算壹日。
    事  實
一、甲○○前因違反毒品危害防制條例案件，經本院以九十二年
    度簡字第三一○一號刑事判決判處有期徒刑六月，緩刑二年
    確定，現仍在緩刑期內，猶不知檢束行為，明知提供己有金
    融機構帳戶之存摺、提款卡及密碼，有遭他人利用作為詐騙
    工具之可能，竟仍不違其本意，而基於幫助詐欺之犯意，於
    民國九十三年七月二十日至址設臺北市中山區○○○路○段
    十八號華南商業銀行中山分行，將其於九十二年十月三十一
    日在該行開設帳號000000000000號之活期儲蓄
    存款帳戶辦理印鑑變更後（檢察官聲請簡易判決處刑書將開
    戶日期誤繕為九十三年七月二十日），旋即將該帳戶之存摺
    、提款卡及密碼等交付予真實姓名年籍不詳之成年人所組成
    之詐欺集團使用。該詐欺集團成員收受前開存摺、提款卡及
    密碼後，即基於為自己不法所有之意圖，於九十三年七月二
    十八日下午四時二十八分許，以手機簡訊傳送至乙○○之行
    動電話，佯稱乙○○於九十三年七月二十八日下午四時十八
    分許，在大潤發量販店有一筆金額新臺幣（下同）一萬五千
    六百八十元之消費，若非其所消費，請儘速撥打電話號碼0
    000000000號轉分機○一聯絡，乙○○隨即撥打該
    電話查詢，而由該詐欺集團成員告知乙○○再撥打至○二—
    00000000號、○二—0000000號之電話聯絡
    後，向乙○○誆稱其個人資料外洩要更改內碼，須持金融卡
    至自動櫃員機操作更改內碼，使乙○○陷於錯誤，於同日下
    午五時二十六分許，持提款卡至臺北市○○路之華南商業銀
    行之自動提款機前，依該詐欺集團成員之指示操作，致乙○
    ○將其帳戶內之現金一萬一千九百八十八元轉入上開甲○○
    之帳戶內，該犯罪集團成員旋於同日將該筆款項提領一空，
    嗣乙○○發覺受騙，報警循線查知上情。
二、臺北縣政府警察局中和分局報請臺灣臺北地方法院檢察署檢
    察官偵查起訴。
    理  由
一、訊據被告甲○○固不否認於前揭時、地，至華南商業銀行開
    設前開帳戶及辦理印鑑變更，惟矢口否認有何幫助詐欺犯行
    ，並辯稱：伊於九十三年七月二十日因在臺北市○○○路附
    近擺地攤，想在附近銀行開戶，以方便存取現金，想起前曾
    在華南商業銀行中山分行開設帳戶並未使用，因原先印章遺
    失遍尋不著，遂申請變更印鑑，又前往附近交通銀行南東分
    行開設帳戶並申領提款卡後，將存摺及提款卡放在口袋便騎
    車回家，在返家途中，上開銀行之存摺及提款卡均失落，回
    家後亦未能察覺，嗣因結束林森北路地攤營業，未使用華南
    商業銀行帳戶，直至九十三年八月間，被告前往世華銀行時
    ，經行員告知成為警示帳戶，回家遍尋華南商業銀行及交通
    銀行之存摺及提款卡未果，方知遺失。伊之金融機構帳戶密
    碼均為其生日「一二一九」，且伊有將密碼記載於存摺內頁
    之習慣，歹徒於拾獲存摺後，均可依存摺記載之密碼而使用
    該提款卡。又伊曾於三、四歲時因車禍傷及腦部，故從小記
    憶力甚差，個性內向，反應不靈敏，且做事經常丟三落四，
    亦經常遺失物品，是伊於鈞院訊問時始無法明確告知存摺及
    金融卡置放之地點，伊確未將帳戶提供詐欺集團使用云云。
    惟查：
  (一)被告係於九十二年十月三十一日親赴華南商業銀行中山分行
    開設帳號000000000000號之活期儲蓄存款帳戶
    ，並於九十三年七月二十日親至華南商業銀行中山分行辦理
    印鑑變更，嗣後列為警示帳戶一節，為被告自承不諱，並有
    華南商業銀行客戶資料查詢申請單、印鑑卡影本、九十二年
    十月三十一日至九十四年四月三十日存款往來明細表在卷可
    稽（見臺灣臺北地方法院九十三年度偵字第二一二一一號偵
    查卷第二之一頁、第三頁、第四頁、本院卷第二十六頁）。
    又被告於九十二年十月三十一日前往華南商業銀行中山分行
    開戶申請通提、金融卡、語音查詢，九十三年七月二十日印
    鑑掛失、變更；九十三年七月二十九日該行接獲來文並設定
    疑似詐騙帳戶及註銷金融卡、通提、語音服務；九十四年三
    月九日設定為警示帳戶，復有華南商業銀行中山分行九十四
    年五月十一日（九四）華中山字第一八九號函及該函所檢附
    之存款事故狀況查詢、金融機構遭歹徒詐騙案件通報單、客
    戶中文資料變更登錄單、喪失更換印鑑申請書附卷足憑（見
    本院卷第二十一頁至第二十四頁），此部分事實應堪認定。
  (二)前開詐欺集團以傳送手機簡訊詐財之手法，詐騙被害人乙○
    ○一萬五千六百八十元之款項等情，業據被害人乙○○於警
    詢時指述綦詳（見同上偵查卷第十三頁至第十五頁），並有
    警察局通報詐騙集團開戶中文查詢系統、詐騙帳戶通報警示
    、詐騙電話斷話簡便格式表、臺南市警察局第六分局受理刑
    事案件報案三聯單、華南商業銀行九十三年七月二十日至九
    十三年八月十五日存款往來明細表在卷可佐（見同上偵查卷
    第十六頁、第十七頁、第十七條、第十九頁），足認被告前
    開華南商業銀行中山分行之帳戶確供作詐騙集團向被害人乙
    ○○詐騙金錢所用，至屬灼然。
  (三)茲所應審究者乃被告上開華南商業銀行中山分行之帳戶中之
    存摺、提款卡及密碼是否係被告主動交付詐欺集團成員，抑
    或不慎遺失。被告固以前揭情詞置辯。惟依一般社會常情，
    欲使用金融卡領取款項者，須於金融機構所設置之自動櫃員
    機上依指令操作，並輸入正確之密碼，方可順利領得款項，
    由此可見，如非帳戶所有人同意、授權而告知金融卡密碼等
    情況，單純持有金融卡之人，欲隨機輸入號碼而領取款項之
    機會，以磁條金融卡四位密碼（每位由○至九，應有○○○
    ○至九九九九等不同之組合）之設計，不法之人任意輸入號
    碼而與正確之密碼相符者，機率微乎其微，又依常情而論，
    稍有社會歷練、經驗之人，均知金融卡應與其存摺、密碼分
    別保存，或者將密碼牢記心中，而不在任何物體上標示或載
    明密碼，以免徒增帳戶款項遭人持金融卡併同輕易得知之密
    碼盜領款項，被告尚非屬至愚之輩，前揭社會經驗常情，亦
    應為被告所知稔，再者，被告正當青壯年紀，已有相當之社
    會歷練，其精神、記憶方面之能力，並無相關證據可資認定
    有顯然下降、衰退之情事，且果若被告所言，其於金融機構
    帳戶之密碼均設定為其生日「一二一九」，則對其而言應係
    最方便記憶之方式，豈有刻意記載於存摺內頁之必要，而徒
    增帳戶款項遭人盜領之風險。且果如被告所自承：伊於九十
    三年七月二十日至華南商業銀行中山分行辦理印鑑變更，並
    至附近之交通銀行南東分行開設帳戶及提款卡，怎可能於申
    辦當日在返家途中即遺失此等貴重物品而渾然不知？且金融
    存款帳戶事關存戶個人財產權益之保障，其與存戶及提款卡
    結合，專有性自屬更高，若落入不明人士手中，極易被利用
    為取贓之犯罪工具，是一般人均有妥為保管以防止他人任意
    使用之認識，如被告前所辯稱存摺及提款卡等係遺失云云屬
    實，為何被告肯甘冒存摺及提款卡遭有心人士作為犯罪工具
    利用之危險，而遲遲不報案或向銀行辦理掛失，此顯悖於一
    般人管理帳戶之常情。被告辯稱伊未提供前揭帳戶之存摺、
    提款卡及密碼予他人使用云云，自難採信，是被告應有提供
    前揭存摺、提款卡及密碼交付予前開詐騙集團，作為詐欺被
    害人犯罪所用，應堪認定。
  (四)又一般國人向金融機構開設帳戶，並無任何法令限制，若係
    用於存提款之正當用途，大可光明正大自行申請使用，而帳
    戶之用途係用來存提款項，一旦有人收集他人帳戶做不明使
    用，依一般常識認知，極易判斷乃係該隱身幕後之使用人基
    於使用別人之帳戶，存提款情形可不易遭人循線追查之考慮
    而為，自可產生與不法犯罪目的相關之合理懷疑，且依一般
    稍具知識之人，對於日常生活常見之不法之徒，利用他人帳
    戶以掩人耳目進行之不法行為中，最常見者不外乎詐騙他人
    錢財，而以帳戶作為犯罪工具，是存摺、提款卡等乃係個人
    重要物件，一般人自不會任意交由他人保管，被告竟仍將其
    帳戶之存摺、提款卡及重要之提款密碼，均交予來路不明人
    士使用，則被告對該收集帳戶之人可能利用帳戶從事詐欺犯
    罪應可預見其發生，而被告仍願意提供使用，足見被告於提
    供帳戶之時，主觀上有幫助他人詐欺取財之故意，亦堪認定
    。
  (五)依被害人乙○○之指述內容，其遭詐欺過程中並未曾直接與
    被告有聯繫或見面談論前揭相關詐欺犯行，是僅能證明實際
    對其等為詐欺犯行者，係不詳姓名年籍之成年男子所組成詐
    欺集團成員。而參酌詐欺犯行中之收受詐欺款項，固屬整個
    詐欺犯行之重要環節，然客觀上收受詐欺款項之方法多端，
    倘由犯罪行為人親自出面收受被害人之詐欺款項，自可認定
    已屬於詐欺犯罪構成要件之行為分擔，然若被害人係以透過
    匯款或轉帳之間接方式付出款項，而由犯罪行為人收受者，
    客觀上實係由該銀行業者直接受取財物之交付，此與直接由
    被害人親手交付詐欺款予犯罪行為人，尚屬有別，是僅提供
    帳戶讓被害人存入款項之行為，性質上僅可認為係詐欺取財
    構成要件以外之幫助行為，尚難遽認係與前述詐欺集團成員
    本於共同犯罪之犯意聯絡，而有參與或分擔向被害人詐欺之
    犯行。況使用他人帳戶犯罪者，本欲利用被告前揭帳戶以隱
    瞞其自身身分而逃避警方追緝，是被告雖可預知使用其帳戶
    者將利用其所交付之提款卡及帳戶等物，供為詐欺等不法犯
    行，然其是否已有將使用帳戶者所實施之詐欺犯行，視為己
    身犯行之共同犯意聯絡，實非無疑。故本案被告固提供其存
    摺、提款卡及密碼予詐欺集團使用之犯行，然應僅止於幫助
    詐欺之故意，而為詐欺構成要件以外之行為。
  (六)綜上所述，被告前揭所辯，僅係事後卸責之詞，不足採信。
    本案事證明確，被告幫助詐欺犯行堪以認定，應依法論科。
二、按刑法上之幫助犯，係對於犯罪與正犯有共同之認識，而以
    幫助之意思，對於正犯資以助力，而未參與實施犯罪之行為
    者而言（最高法院八十八年度臺上字第一二七○號判決參照
    ）。被告基於幫助之犯意，提供前揭帳戶存摺、提款卡及密
    碼予前開詐欺集團，由該詐欺集團以詐術使被害人乙○○陷
    於錯誤，而轉帳至被告所提供之上揭銀行帳戶，再經由該詐
    欺集團提領，並無證據證明被告有參與詐欺犯行之構成要件
    行為。核被告所為係犯刑法第三百三十九條第一項幫助詐欺
    取財罪。被告以一提供帳戶之幫助行為，幫助該詐欺集團詐
    取被害人乙○○之財物，僅成立一次幫助犯罪行為。被告幫
    助該詐欺集團犯前開罪名，應依刑法第三十條第二項之規定
    ，按正犯之刑減輕之。爰審酌被告有事實欄所示之前科，其
    提供帳戶供犯罪集團使用，所為已影響社會正常經濟交易安
    全，增加被害人尋求救濟之困難，並使犯罪之追查趨於複雜
    ，且尚未與被害人和解，及其犯罪之動機、目的、手段、生
    活狀況、智識程度暨犯罪後否認犯行，飾詞狡辯等一切情狀
    ，量處如主文所示之刑，並諭知易科罰金之折算標準，以示
    懲儆。至被告交予前開詐欺集團成員之上開帳戶存摺及提款
    卡等物，雖係供犯罪所用之物，但未經扣案，迄今仍未取回
    ，復非義務沒收之物，爰不為沒收之諭知，附此敘明。
據上論斷，應依刑事訴訟法第二百九十九條第一項前段，刑法第
三百三十九條第一項、第四十一條第一項前段、第三十條第一項
前段、第二項，罰金罰鍰提高標準條例第一條前段、第二條，判
決如主文。
本案經檢察官王鑫健到庭執行職務
中　　華　　民　　國　九十四　年　　九　　月　 三十   日
　　                      臺灣臺北地方法院刑事第十四庭
                              審判長法  官  吳靜怡
                                    法  官  吳冠霆
                                    法  官  孫萍萍
以上正本證明與原本無異。
如不服本判決，應於判決送達後十日內，向本院提出上訴狀。
　　　　　　　　　　　　          　書記官　張汝琪
中　　華　　民　　國　九十四　年　　九　　月　 三十   日
附錄本案論罪科刑法條：
中華民國刑法第三百三十九條第一項
意圖為自己或第三人不法之所有，以詐術使人將本人或第三人之
物交付者，處五年以下有期徒刑、拘役或科或併科一千元以下罰
金。
